【裁判字號】    97,訴,1203
【裁判日期】    980423
【裁判案由】    給付借款
【裁判全文】
臺灣臺南地方法院民事判決              97年度訴字第1203號
原      告  臺中商業銀行股份有限公司
法定代理人  丁○○
訴訟代理人  丙○○
被      告  財政部國有財產局臺灣南區辦事處臺南分處即耕
            正之遺產管理人
法定代理人  乙○○
訴訟代理人  甲○○
上列當事人間請求給付借款事件，經本院於民國98年4月2日言詞
辯論終結，判決如下：
    主  文
被告應於被繼承人耕正之遺產範圍內給付原告新臺幣陸拾肆萬
柒仟零壹拾貳元，及自民國九十五年八月十二日起至清償日止，
按週年利率百分之七點九九計算之利息，並自民國九十五年九月
十三日起至清償日止，其逾期在六個月以內，按上開利率百分之
十，逾期在六個月以上，按上開利率百分之二十計算之違約金。
訴訟費用新臺幣柒仟零伍拾元由被告負擔。
    事實及理由
一、原告起訴主張：訴外人即被繼承人耕正（下稱被繼承人
    耕正）即巨崴機電行於民國93年8月12日向原告分別借款新
    臺幣（下同）30萬元及70萬元，放款帳號分別為000-00-000
    0000及000-00-0000000號，約定借款期限均自93年8月12日
    起至98年8月12日止，並約定利息以年利率百分之7.99固定
    計收，及上開借款逾期在6個月內者，按上開利率百分之10
    ，超過6個月部分，按上開利率百分之20計算違約金，且應
    按月繳付本息，若有1期未按時履行即喪失期限利益，應即
    一次清償全部借款本金、利息及違約金。詎被繼承人耕正
    未依約繳納，屢經催討仍未依約償還，業已喪失期限利益，
    且被繼承人耕正已於94年10月13日死亡，其全部繼承人已
    辦理拋棄繼承，而被告財政部國有財產局臺灣南區辦事處臺
    南分處則經法院選任為被繼承人耕正之遺產管理人，為此
    ，原告本於消費借貸之法律關係，請求被告於被繼承人耕
    正之遺產範圍內清償等語；並聲明：求為判決如主文第1項
    所示。
二、被告則以：對借據、授權送保查詢書、企業授信申請書、授
    信資料查詢單、徵信調查報告、授信案件批覆書及授信批准
    登錄單等形式上之真正不爭執，然被繼承人耕正於前述貸
    款期日，擁有坐落臺南市○區○○段444地號之土地及其上
    建物，為何原告於貸放前述款項時，未就上開不動產為抵押
    權設定登記？且為何於同日貸與被繼承人耕正2筆借款？
    又被繼承人耕正業於94年10月13日死亡，原告卻於近3年
    後始提起本件訴訟，故原告應就其與被繼承人耕正間有借
    款關係存在之事實負舉證責任等語；並聲明：原告之訴駁回
    。
三、得心證之理由：
    （一）原告主張之上開事實，業據提出與其所述相符之借據
          及約定書、交易明細查詢表、簡易資料查詢表、企業
          授信申請書影本、授信資料查詢單影本、徵信調查報
          告影本、授信案件批覆書影本、授信批准登錄單影本
          、財團法人中小企業信用保證基金96年6月25日（96
          ）代償二字第837590號函影本、本院家事法庭95年2
          月17日南院慧家家94年度繼字第1701號及97年3月16
          日南院雅家家95年度財管字第113號函影本等資料為
          證，而被告就上開證據資料形式上之真正亦不為爭執
          ，且經本院依職權調閱本院96年度家抗字第3號全卷
          核閱無誤，應堪信為真實。
    （二）被告雖另以原告為何未就被繼承人耕正所有之不動
          產為抵押權設定登記？且為何於同日貸與被繼承人
          耕正兩筆借款？又被繼承人耕正業於94年10月13日
          死亡，原告卻於近3年後始提起本件訴訟等語置辯。
          然查，被告辯稱原告未就被繼承人耕正所有之不動
          產為抵押權設定登記云云，雖提出土地建物查詢資料
          1份為證（見本院卷第19至20頁），但因貸款銀行是
          否就借款人所有之不動產為抵押權設定登記，乃係銀
          行於貸款風險評估後所為之決定，何況本件部分借款
          受有財團法人中小企業信用保證基金（下稱信保基金
          ）所提供之信用保證，故原告未就被繼承人耕正所
          有之不動產為抵押權設定登記，應屬合理正常，被告
          尚不得僅因原告未為抵押權設定登記，即認原告與被
          繼承人耕正間之消費借貸關係存有疑義。又原告於
          同日貸與被繼承人耕正2筆借款，係因將有受信保
          基金保證之貸款金額，與未受信保基金保證之貸款金
          額分別放款之故，總額仍係被繼承人耕正向原告借
          貸之100萬元，該放款方式並無不合常理之處，故被
          告此部分之抗辯，亦無理由。此外，身為債權人之原
          告將於何時始對債務人即被繼承人耕正積欠之債務
          訴請清償，乃係原告之權利，尚不得因原告未於被繼
          承人耕正死亡後立即向被繼承人耕正之遺產管理
          人訴請清償債務，即認原告與被繼承人耕正間並無
          消費借貸關係存在，故被告上開抗辯，均不足採。
    （三）至於信保基金同意就本件部分借款為被繼承人耕正
          提供信用保證，乃屬於保證性質，僅係為原告貸款予
          被繼承人耕正之借款債務，另外提供擔保，故原告
          於被繼承人耕正逾期未清償債務時，並不因信保基
          金曾為被繼承人耕正提供信用保證，以致影響原告
          對被繼承人耕正行使借款返還請求權。而依貸款銀
          行與信保基金間之約定（參照財團法人中小企業信用
          保證基金委託契約；詳見本院卷第48頁至第50頁），
          信保基金因借款人未能依約履行返還本息義務時所交
          付貸款銀行之備償款，其目的係為補充銀行資金缺口
          ，使貸款銀行便於帳務管理及利於資金之運用，且以
          之為最終須代借款人清償時之準備款項，尚非直接代
          該未依約履行之借款人清償債務，須於貸款銀行對借
          款人之財產執行完畢後，仍有全部或一部無法受償時
          ，貸款銀行於通知信保基金後，始得就信保基金原已
          交付之備償款取償，同時信保基金始因此由貸款銀行
          處取得對於受保證之借款人之代位求償權（詳見前述
          委託契約第15條；見本院卷第50頁），在此之前，信
          保基金並未就其已交付之備償款部分，自貸款銀行處
          取得代位求償權，而貸款銀行亦仍未自信保基金處獲
          得對於受保證之借款人借款債權之清償，貸款銀行對
          於該借款人仍有債權存在，且應以自己名義就未依約
          清償之貸款依法追訴，並將追訴所得依追訴標的金額
          中未清償之部分比率攤還信保基金。從而，本件信保
          基金先前雖於被繼承人耕正未依約履行返還本息時
          ，曾交付原告452,266元之備償款，然如前述，因該
          款項並非直接用以清償被繼承人耕正所積欠之債務
          ，而須於原告對被繼承人耕正之財產執行完畢後，
          仍有全部或一部無法受償時，原告於通知信保基金後
          ，始得就信保基金原已交付之備償款取償，在此之前
          ，信保基金並未就其已交付之備償款部分，自原告處
          取得代位求償權，原告對於被繼承人耕正之借款債
          權仍然存在，原告亦當然須自己以債權人名義就被繼
          承人耕正未依約清償之貸款依法追訴，併予敘明。
    （四）綜上所述，原告本於消費借貸之法律關係，請求被告
          於被繼承人耕正之遺產範圍內給付如主文第1項所
          示之金額，為有理由，應予准許。
四、本件事證已臻明確，兩造其餘陳述及攻擊防禦方法經本院斟
    酌後認均不影響本判決之結果，爰不再逐一詳予論述，附此
    敘明。
五、按訴訟費用，由敗訴之當事人負擔；法院為終局判決時，應
    依職權為訴訟費用之裁判，民事訴訟法第78條及第87條第1
    項分別定有明文。經核本件訴訟費用為7,050元（即第一審
    裁判費），而原告之請求為有理由，爰依上開規定確定被告
    應負擔之訴訟費用如主文第2項所示。
六、據上論結：本件原告之訴為有理由，依民事訴訟法第78條、
    第87條第1項，判決如主文。
中    華    民    國    98    年    4     月    23    日
                  民事第三庭  法  官  陳志成
以上正本係照原本作成。
如對本判決上訴，須於判決送達後20日內向本院提出上訴狀（須
附繕本）。
中    華    民    國    98    年    4     月    23    日
                              書記官  陳淑芬


司法院資訊處製作；財團法人民間司法改革基金會備份。
